臺灣高等法院臺南分院刑事判決
110年度軍侵上訴字第6號
上  訴  人  臺灣嘉義地方檢察署檢察官
被      告  BM000-A108019A    (年籍詳卷）
指定辯護人  楊淑惠律師
上列上訴人因被告家暴妨害性自主案件，不服臺灣嘉義地方法院
108年度軍侵訴字第1號中華民國110年9月2日第一審判決（起訴
案號：臺灣嘉義地方檢察署108年度軍偵字第25號），提起上訴
，本院判決如下：
    主  文
上訴駁回。
    理  由
一、被告A男(姓名及年籍詳卷，警偵代號BM000-A108019A）為未
    滿14歲之被害人甲 (姓名及年籍詳卷，警偵代號BM000-A108
    019）之繼父，與被害人甲 同住在嘉義市東區（地址詳卷）
    。被告竟基於對於未滿14歲女子為猥褻、性交之各別犯意，
    為下列犯行：
  ㈠於民國107年7月某日晚上9時許，在前述住處4樓房間內，撫
　　摸被害人甲 之胸部，以此方式對被害人甲 為猥褻行為。
  ㈡於107年10月某日凌晨5時許，在前述住處4樓房間內（應3樓
    之誤記），撫摸被害人甲 之胸部、下體，並以手指伸入被
    害人甲 之陰道內，以此方式對被害人甲 性交得逞。
  ㈢於108年5月某日凌晨，在其住處4樓房間內（應係2樓之誤記
    ），撫摸被害人甲 之胸部、下體，以此方式對被害人甲 為
    猥褻行為，嗣因被害人甲 說：「我要專心玩手機遊戲」，
    被告乃停止，因認被告就上開㈠㈢部分，係犯刑法第227條第2
    項之對未滿14歲之女子為猥褻行為罪嫌；就上開㈡部分，係
    犯同條第1項之對未滿14歲之女子為性交罪嫌。
二、犯罪事實應依證據認定之，無證據不得認定犯罪事實；不能
    證明被告犯罪者，應諭知無罪之判決，刑事訴訟法第154條
    第2項、第301條第1項分別定有明文；檢察官對於起訴之犯
    罪事實，應負提出證據及說服之實質舉證責任。倘其所提出
    之證據，不足為被告有罪之積極證明，或其指出證明之方法
    ，無法說服法院以形成被告有罪之心證者，應貫徹無罪推定
    原則，刑事妥速審判法第6條亦有明定；我國刑事程序中證
    明被告有罪之證據，原則上採嚴格證明法則（協商程序、簡
    式審判程序、簡易程序等另有規定），除了法定之調查方法
    、程序外，證明程度需達於無合理懷疑之確信程度。是首先
    在認定犯罪成立之證據評價上，不得以單一供述證據（含與
    該供述具同一性之累積證據，下同）為被告有罪判決之唯一
    或主要證據，並應有其他確實之補強證據，以支持該單一供
    述所指涉犯罪事實之憑信性。倘過度依賴單一供述證據，別
    無其他證據足以擔保供述內容之非虛偽性，容易陷入過度專
    注在有利於定罪之特定疑點、選擇或證據，不自覺傾向關注
    於某特定結論，甚至落入僅執單一供述及與之具同一性之累
    積證據，相互拼湊陷入循環論證境地，而忽略相對立訊息或
    觀點的存在，此在證據評價上很可能失之片段，而產生「隧
    道視野」，造成法院判斷上之偏狹，而不能窺其全貌，有礙
    真實之發現（最高法院109年度台上字第4862號判決意參照
    ）。
三、公訴意旨認被告涉有上開犯行，係以：㈠被告自陳：「我為
    使被害人甲 開心，曾碰觸被害人甲 ，因而無意間碰到被害
    人甲 胸部一次」等語；㈡被害人甲 於警詢、偵查中之證述
    ；㈢真實姓名對照表、手繪現場平面圖、刑案現場照片、嘉
    義市政府社會工作員個案訪視處理建議表為其論據。
四、本案被告係甲 之繼父，與甲 同住，其於107、108年間時，
    知悉甲 為未滿14歲之人等事實，已據被告自陳在卷（見警
    卷第2頁），核與甲 於警詢、偵查及審理及證人即甲 之生
    母乙 於警詢及原審審理時之供證情節相符（見警卷第10至1
    1、15頁；偵卷第17頁、原審卷一第132、212至213頁），並
    有性侵害案件代號與真實姓名對照表及甲 之全戶戶籍資料
    查詢結果在卷可考。惟訊據被告則堅決否認涉有對未滿14歲
    之甲 為性交、猥褻之犯行，辯稱：「我不曾對被害人甲 作
    過如起訴書所載之各行為，我雖曾有一次不小心碰觸到被害
    人甲 之胸部，但那次是在與被害人甲 搔癢玩耍時，無意間
    碰觸到」等語，經查：
  ㈠就證據法則而言：
  ⒈被害人或告訴人在訴訟上係與被告處於相對立場之人，其所
    為不利於被告之指證（即學理上所謂「敵性證人之證詞」）
    之憑信性顯較薄弱，為期發現真實及保障被告之權益，仍應
    調查其他必要之證據，以查明其指證是否與事實相符，尚不
    能單憑被害人或告訴人片面之指證，遽行認定被告犯罪之事
    實。又此所謂「其他必要之證據」，即通稱之「補強證據」
    ，雖非以能證明被告犯罪事實之全部為必要，然仍須與被害
    人或告訴人所指證之犯罪事實在客觀上具有相當關聯性，經
    與被害人或告訴人指證及卷內其他相關資料綜合觀察，足以
    強化或印證被害人或告訴人指證之憑信性者，始足當之(最
    高法院110年度台上字第234號判意旨參照)。而被害人陳述
    前後是否相符？指述是否堅決？平素曾否說謊？有無攀誣他
    人可能？有無重大恩怨糾葛？祇足做為判斷被害人供述是否
    存有瑕疵的參考，仍屬被害人陳述的範圍，尚不足憑為其所
    述被告犯罪事實存在的補強證據（最高法院109年度台上字
    第601號判決意旨參照）。
  ⒉查證人甲 自警詢、偵查及審理時雖指證：「於107年7月某日
    晚上9時許，我的生母乙 不在家，被告叫我上去被告4樓的
    臥房內吹冷氣，我進到被告之臥房後，我就在玩手機，直到
    凌晨3時許，我因為累而躺在被告之床上，被告當時也由椅
    子上躺到我身旁，並問我能不能脫掉衣服，經我拒絕，被告
    仍隔著衣服撫摸我的胸部，我開口拒絕，被告才停止。被告
    又於107年10月某日凌晨5時許，我正在我的臥房內睡覺，被
    告突然進入我臥房脫下我的褲子並將我衣服往上拉，隨即撫
    摸我的胸部和下體，之後還將其手指伸入我的陰道內，我一
    直裝睡沒有反抗，直到被告離開我才穿好自己的衣、褲。被
    告又於108年5月某日凌晨，全家人都睡了，被告將要借我玩
    的手機放在2樓的空房間內，並告知我其放置手機之地點，
    我至該空房間內玩手機時，被告也進入該空房間，並趁我玩
    手機時，將手伸進我的衣、褲內，撫摸我的胸部、下體，直
    到我說：『我要專心玩手機遊戲。』乙語，被告才停止離開。
    」等語（見警卷第10-12頁、偵卷第18-19頁、原審卷一第13
    9-140、142-146、150-154、163-171、177-181頁）。惟依
    上開實務一貫之見解，證人甲 即便多次指證內容均相同，
    仍屬被害人之單一、片面之指證，尚需有補強證據足以強化
    或印證被害人或告訴人指證之憑信性，然而被害人甲 指述
    堅決之態度，仍在被害人甲 陳述之範圍，尚不足憑為其所
    述被告犯罪事實存在之補強證據。　
　㈡就被告自陳：「我為使被害人甲 開心，曾碰觸被害人甲 ，
    因而無意間碰到被害人甲 胸部一次。」等語之部分而言
　⒈證人乙 於警詢及原審審理時稱：「甲 曾有一次對我說被告
    碰觸其胸部，我便馬上向被告當面求證，被告說：『當時因
    被害人甲 心情低落，我為使被害人甲 開心，因而與被害人
    甲 搔癢玩耍，在過程中無意間碰到被害人甲 胸部』等語，
    我立刻向甲 求證，甲 原先不說話，但之後就回答：『經過
    之過程確實如被告所言』」等語（見警卷第16頁、原審卷一
    第221、247頁）。
　⒉證人甲 於原審審理時亦曾稱：「我曾向生母乙 說被告碰觸
    我的胸部，乙 馬上去質問被告後，乙 問我：『被告是否在
    對我搔癢時，碰觸到我的胸部？』我回答：是」等語(見原審
    卷一第161頁)。
  ⒊綜上可知，被告自陳：「我為使被害人甲 開心，曾騷癢被害
    人甲 ，而無意間碰到被害人甲 胸部一次」等語，尚非無據
    ，因此被告無意間碰觸到被害人甲 胸部之隱私部位，是否
    一概認為係違常舉動而構成猥褻？被告有無猥褻之犯意？均
    有疑義。可見被告所自陳之該段內容，不足以作為被害人甲
     單一指述之補強證據。
  ㈢就生物跡證而言：
　　被害人甲 於108年5月28日就醫時，雖經診斷被害人甲 「月
    經期間陰道有傷」，但未採集被告之精蟲等節，有卷內嘉義
    基督教醫院受理疑似性侵害事件驗傷診斷書可參（見警卷第
    24至26頁，存放警卷密封袋內）。從而被害人甲 之生殖器
    官雖有直接的傷口，但未採集到被告之DNA生物跡證，如毛
    髮、精液、指甲。且依法醫學之實證，生物跡證會隨著時間
    迅速流失，超過18小時就無法在被害人身上取得加害人的體
    液、超過48小時甚至包括衣物都無法取得生物跡證（見陳昱
    如、周愫嫻著/從兒童性侵害案件看兒童性同意權與證述能
    力乙文第217頁），故而上開驗傷診斷書亦無從佐證被害人
    甲 之陰道傷口為被告所造成。
  ㈣就嘉義市政府社會工作員個案訪視處理建議表而言：
  ⒈證人陳述之證言，倘係轉述其聽聞自被害人陳述被害經過者
    ，屬於與被害人之陳述具同一性之累積證據，不具補強證據
    之適格（最高法院110年度台上字第270號判決意旨參照）。
  ⒉查嘉義市政府社會工作員個案訪視處理建議表所附之調查報
    告第4頁、第6頁、第13頁之案情陳述、調查評估紀錄、工作
    內容摘要，其等記載內容雖與被害人甲 之指述情節一致，
    但該案情陳述、調查評估紀錄、工作內容摘要之內容，均係
    依被害人甲 之口述而記載，屬於與被害人甲 之陳述具同一
    性之累積證據，自不具補強證據之資格。
  ㈤就被害人甲 有無創傷後壓力而言：
　　被害人甲 於案發後被安置在寄養家庭後，證人乙 每個月都
    會去探視，據證人乙 稱：去看甲 時都沒發現她情緒有失落
    或特別負面情緒及心理創傷之情形等語明確（見原審卷一第
    240頁），可見甲 自案發後一切都屬正常；而本案經送鑑定
    ，鑑定結果為「依所鑑定内容與所附資料，個案過去被診斷
    有注意力不足過動症；此外依卷宗和個案鑑定時之敘述，個
    案表示於事件後出現與事件相關侵入性症狀、逃避行為、認
    知情緒上的負面反應及警醒性的改變，但内容與過去證詞有
    所出入，敘述内容可信度存疑；且個案陳述症狀的態度較少
    為主動陳述，多為被動等待詢問後回答，症狀陳述的可靠性
    較低，且未明顯造成職業功能減損，依據美國精神醫學會出
    版的精神疾病診斷與統計手冊第五版（DSM-V)，並無法確立
    創傷後壓力症候群之診斷。以目前所有資料及檢查綜合研判
    ，個案疑似有行為規範障礙症，建議持續追蹤治療。」等語
    ，有精神鑑定報告書在卷可憑（見原審卷二第133頁），而
    本案就被訴性侵害案件常出現之創傷後壓力症候群現象，既
    未在被害人甲 身上顯現，此項事實應歸屬有利被告之證據
    。
  ㈥至於檢察官出證之真實姓名對照表、手繪現場平面圖、刑案
    現場照片，除能證明被害人甲 之年齡，被告與被害人甲 同
    住之環境，及具有家庭暴力防治法之家庭成員關係外，尚不
    足據為被告犯罪事實存在之補強證據。況且依憑上開手繪現
    場平面圖、刑案現場照片，並依社會一般生活經驗看來，反
    而令人懷疑：
  ⑴犯案地點並不符合社會通念之適當性(起訴之地點為：尚有被
    告之父親、母親、配偶乙 、除被害人甲 外之另4名子女等
    數人同住之住宅)。
  ⑵被害人甲 遭性侵過程中未把握求救機會（起訴之部分犯行中
    ，尚有被告之父親、母親在3樓睡覺，及被害人甲 之2名妹
    妹，睡在被害人甲 旁邊。見原審卷一第139、143頁之證人
    甲 證述內容）。
　⑶被害人甲 證稱於第1次後有將此情告訴乙 ，而乙 也有質問
    被告，被告既經其配偶乙 質問，當有所警惕，豈會一再性
    侵甲 ？因此，甲 之指訴也不符合一般生活經驗。
　⑷依據乙 於原審審理時證稱：當時我有小嬰兒在，如果聽到一
    點小聲音就會醒來，我先生如果半夜醒來我也會知道，而且
    我公公很早就起床，有時5、6點就起床，我不相信被告會半
    夜起來做這些事等語（見原審卷一第219頁、第232-233頁）
    ，被告的母親丙 於原審亦稱：與甲 同睡的2個妹妹都會自
    己起來上廁所等語（見原審卷一第194頁），則被告若深夜
    或清晨到2樓或3樓之上開房內，極可能引起被告之配偶乙 
    之注意，也可能遇到被告的父親，甚至吵醒同房睡覺之甲 
    的2個妹妹，被告於此種情況之下，豈敢於上開時間到3樓或
    2樓房內性侵甲 ？
　㈦綜上各節，被告所涉上開各犯行，既僅有被害人甲 單一指證
    可憑，則在別無其他相當或適格之補強證據可供佐證之情形
    下，難認檢察官已充分論證其理由並為說服，復未能再提出
    適合於證明起訴事實之積極證據，且指出調查途徑暨說明其
    關聯性予以補強，實無法滿足刑事訴訟證據裁判及嚴格證明
    法則所要求須達使一般人均得確信而無合理懷疑存在之程度
    ，綜合全案事證及辯論意旨，應認不能證明被告犯罪。
五、原審以被告犯罪不能證明而為其無罪之諭知，本院核其認事
    用法並無不當，應予維持。檢察官上訴意旨略以：
　㈠依證人所述內容，係供為證明被害人之心理狀態、認知或所
    造成之影響者，乃證人之親身體驗，屬於情況證據，如與待
    證之指訴具有關聯性，自可為補強證據。查證人乙 於審判
    中證稱：107年7月底，確實有發生被害人玩手機玩的太晚，
    而被爺爺奶奶管教情事，被告亦曾管教被害人等語，與被告
    、證人甲 所述相符；另有關甲 反應其胸部被被告撫摸乙節
    ，證人乙 證稱：甲 當下一開始是說被告抓她胸部，後來當
    天晚上我又詢問甲 ，甲 始改稱是搔癢時用到等語。而證人
    甲 證稱：我向乙 反應被告摸我胸部後，她就直接覺得這是
    不妥的狀況，然後呈現歇斯底里的情緒，就是快崩潰的樣子
    ，並把被告抓到樓下好像是在質問，因而我後來感到害怕，
    所以才幫被告說話，向乙 改稱只是搔癢，且因為不希望乙 
    再一次歇斯底里，並且沒有告知乙 遭被告下體插入一事等
    語綦詳。從而，依證人甲 於案發當時為國中一年級學生，
    對於男女之防及性事有關之部分應清楚明瞭，亦知悉單純搔
    癢與猥褻觸摸係屬二事，足認證人甲 第一時間向證人乙 所
    陳，即被告撫摸證人甲 胸部乙情並無瑕疵，且甲 於警詢、
    偵查及審理時之多次指證內容均相同，此為原審所肯認，洵
    為可採。故犯罪事實一㈠所載，被告涉犯對未滿14歲女子為
    猥褻行為部分，證人乙 證詞已足資補強證人甲 之證詞，用
    以證明被告確有對證人甲 為強制猥褻之犯行。 
  ㈡依嘉義市政府社會工作員個案訪視處理建議表第13頁，工作
    內容摘要第4點：「進行偵訊過程中，案主因陳述事件感到
    不適、胸悶等症狀，社工在旁提供支持與關懷，並肯定案主
    的勇敢」，可知被害人即證人甲 於社工訪視時，其情緒表
    現及身心狀態即有不適及胸悶等症狀，乃可獨立證明證人甲
     於遭侵害後身心狀況之證據，非僅是原審所認定與證人乙 
    之陳述具有同一性之累積證據，亦得足資補強證人甲 所指
    本件被告各犯行之證詞。綜上所述，原判決認事用法尚嫌未
    洽，請求撤銷改判有罪等語。
  ㈢惟查：
　⑴證人乙 於審判中證稱：107年7月底，確實有發生甲 玩手機
    玩的太晚，而被爺爺奶奶管教情事，被告亦曾管教甲 等語
    ，與被告及甲 所述情節相符，然此與被告有無對甲 為性侵
    害之關聯性不大。其次，證人乙 證稱：甲 當下一開始是說
    被告抓她胸部，後來當天晚上我又詢問甲 ，甲 始改稱是搔
    癢時用到等語，甲 對乙 之陳述內容，前後已有矛盾。又甲
     於警詢時稱被告只有第二次插入其性器官，然於原審時卻
    稱：前後3次均有插入等語（見警卷第10-12頁、原審卷一第
    146頁），據此可見甲 的前後證詞確有不一之情形，所述之
    真實性仍有可疑，況其所指情節亦有諸多不合理之情形，已
    論述如前（詳㈥⑴-⑷），不能認其指訴毫無瑕疵而可盡信，而
    乙 所述既係聽聞自甲 而來，則公訴人主張證人乙 的證詞
    （聽自他人之詞）已足資補強證人甲 的證詞（有瑕疵之指
    訴），可以證明被告確有性侵之犯罪，自屬無據。
　⑵嘉義市政府社會工作員個案訪視處理建議表雖記載：「進行
    偵訊過程中，案主因陳述事件感到不適、胸悶等症狀」等語
    ，然一般人於接受偵訊時本常會出現焦慮、不耐煩或緊張的
    情形，則甲 於偵訊過程中出現上開徵狀，仍屬正常之情形
    ；況甲 於案發後被安置在寄養家庭期間並無出現情緒失落
    或特別負面情緒及心理創傷等情，且鑑定結果並無法確立創
    傷後壓力症候群等，均已如上述，是自難以偵訊中對事件感
    到不適、胸悶等作為補強證據而認定被告有公訴人所指之犯
    行。
　㈣綜上，本案並無補強證據足以證明被告犯罪，檢察官仍執陳
    詞提起上訴指摘原審判決不當，請求撤銷改判，為無理由，
    應予駁回。
據上論結，應依刑事訴訟法第368條，判決如主文。
本案經檢察官葉美菁提起公訴，檢察官陳奉昱提起上訴，檢察官
黃朝貴到庭執行職務。
中　　華　　民　　國　　110 　年　　12　　月　　30　　日
                  刑事第七庭    審判長法　官  吳勇輝
                                      法　官  吳錦佳
                                      法　官  黃國永
以上正本證明與原本無異。
檢察官如不服本判決應於收受本判決後20日內向本院提出上訴書
，其未敘述上訴理由者並得於提起上訴後20日內向本院補提理由
書。(但應受刑事妥速審判法第9條之限制)
本件被告不得上訴。
　　　　　　　　　　　　　　　　　　　書記官  葉宥鈞
中　　華　　民　　國　　110 　年　　12　　月　　30　　日